臺灣高等法院刑事判決　　　　　　　　　　　　　九十一年度上易字第一三四號
　　上　訴　人　臺灣板橋地方法院檢察署檢察官
　　被　　　告　丙○○
　　選任辯護人　黃秋雄
　　上 訴 人即
　　被　　　告　丁○○
　　選任辯護人　周慧芳
右上訴人因違反商標法案件，不服臺灣板橋地方法院九十一年度易字第一一一號，中
華民國九十年二月一日第一審判決（起訴案號：臺灣板橋地方法院檢察署九十年度偵
字第三八五九、一三三０五號）提起上訴，本院判決如左：
    主  文
原判決撤銷。
丙○○連續明知為意圖欺騙他人，於類似商品使用相同於他人註冊商標圖樣之商品而
販賣，處拘役伍拾日，如易科罰金，以參佰元折算壹日。
使用「法味香及圖」商標之大、小香爐計參個沒收。
丁○○無罪。
    事  實
一、緣佛光華藏文物社於民國八十八年四月十日授權陳慧燕粉塑造型設計工作室設計
    生產該文物社開發之「法味香爐」，並就「法味香及圖」，向經濟部智慧財產局
    申請註冊取得商標專用權，指定使用於線香、香末、烏沉香、盤香、沈香、環香
    等商品，其專用期間自民國八十八年十月一日起至九十八年九月三十日止，而香
    爐、香冥紙焚化爐（金鼎）、燭台、裝飾燭台、點香器、環香台為上開商品之類
    似組群。八十八年五月間，陳慧燕粉塑藝術造型設計工作室人員甲○○持佛光華
    藏文物社所有印有「法味香及圖」商標之大、小香爐模具各一，委託丙○○在其
    所經營設於臺北縣鶯歌鎮○○路二十號之樂陶齋製造（即代工）於爐底均有「法
    味香及圖」商標之大小香爐。詎丙○○於交付上開大小香爐之成品予甲○○後，
    因不甘承受瑕疵品之成本損失，明知「法味香及圖」業經佛光華藏文物社取得商
    標專用權，仍基於意圖欺騙他人販售牟利之概括犯意，自八十九年十月間某日起
    至八十九年十一月二十六日止，連續在上開樂陶齋址，以大香爐每個新臺幣（下
    同）二百元、小香爐每個一百元之價格，將其於代工期間所生產因有瑕疵而遭淘
    汰之大小香爐（即次級品）計三個，販賣予不知情之丁○○。嗣佛光華藏文物社
    及甲○○分別自丁○○開設之「舅媽的店」（址設台北縣鶯歌鎮○○路五十七號
    ）買得前開瑕疵香爐，而查知上情。
二、案經被害人乙○○訴請臺灣板橋地方法院檢察署檢察官偵查起訴。
    理  由
壹、有罪部分：
一、訊據被告丙○○固坦承於上開時、地，承製告訴人之「法味香爐」，並將瑕疵品
    販售予被告丁○○，惟矢口否認有違反商標法之犯行，辯稱：甲○○並未告知伊
    「法味香及圖」之商標業經告訴人取得商標註冊登記及加工期間所留下之瑕疵品
    或次級品不得自行處分對外販售，伊並無違反商標法之故意云云。
二、經查：
（一）告訴人之「法味香及圖」商標業經告訴人取得商標專用權，專用期間自八十八
      年十月一日起至九十八年九月三十日止，指定使用商品為線香、香末、烏沈香
      、盤香、沈香、環香，而香爐、香冥紙焚化爐（金鼎）、燭台、裝飾燭台、點
      香器、環香台與上開商品為類似組群，有中華民國商標註冊証（見他字卷第七
      頁）、商品及服務類似組群參考資料（見他字卷第八頁）可參。
（二）次查，告訴人於八十八年四月十日與陳慧燕粉塑造型設計工作室簽約，授權該
      工作室自八十八年四月十日至九十三年四月九日設計生產「法味香爐」，首次
      訂單大、小各二百個，大者五百一十元，小者三百八十元，並約定該工作室不
      得自行生產販售（見他字卷第九頁）。嗣陳慧燕粉塑造型設計工作室人員甲○○於設計完妥後即委託被告丙○○製造生產。此有授權証明書、法味香爐訂購
      契約書在卷可稽，並為被告丙○○自承無訛。而証人甲○○於本院結証稱：「
      系爭香爐是我們設計好才交給被告李製作，那時香爐下面就有法味香的圖案，
      簽約時，告訴人是委託我們設計香爐的造型及法味香的標誌，我交給被告李製
      造時，當時已經申請商標註冊，但還沒有核准下來，我委託被告李製造時，我
      有告訴被告李，我說法味香的商標是有註冊的，只不過當時我沒有拿切結書讓
      被告李簽，我想被告李也算是同行，他也做的不錯，應該不會出錯，所以我沒
      有拿切結書給被告李簽，我想他應該不會仿冒，當時告訴人給我下單是大、小
      香爐各二百個，我給被告李下單，也是同樣的數量，交貨則都是我去被告李那
      裡拿貨，因為被告李沒有提供送貨，我跟被告李點貨時，我是挑製作完好的，
      但我有看到被告李那裡有一些瑕疵品，不過我不清楚瑕疵品的數量有多少，訂
      貨時，我有告訴被告李這是我客人的東西，被告李不能將之流出去，在我們同
      行裡面，我們都知道該銷燬的，就該銷燬，這個不用互相講明，所以被告李做
      的瑕疵品，他自己要銷燬才對，且瑕疵品的成本他也要自己吸收。」（見本院
      九十一年七月八日訊問筆錄）顯見被告丙○○對陳慧燕粉塑造型設計工作室乃
      受託設計，伊為其代工生產，香爐底部之「法味香」圖案屬他人之商標，有關
      生產過程發生之瑕疵品成本損失須自行吸收等情知之甚詳。被告丙○○雖辯稱
      甲○○委託之際，告訴人之商標猶在申請，尚未核准註冊，然依商標法第十七
      條規定，註冊商標均會刊登於公報，被告丙○○即可輕易查知告訴人是否完成
      註冊。其既已知悉「法味香」圖案為他人商標，且已申請註冊，自應有不得擅
      予使用之認識，要難執前開情詞以卸責。
（三）按商標之作用，乃在商標專用權人所生產、製造、加工、揀選、批售或經紀之
      商品，使一般購買者認識該商標之商品，並藉以辨別商品之來源及信譽。被告
      丙○○雖獲授權生產「法味香爐」，但未得銷售之准許或同意，自無販售之權
      。其擅將剩餘瑕疵品賣與被告丁○○，顯已逾授權範圍。且其賣出之產品，有
      部分之提耳業已磨平，更徵其有與正品混淆，而欺騙他人之意圖。
（四）至告訴人雖指訴被告丙○○係利用未取回之模具，再行大量生產販售予被告丁○○，惟此據被告丙○○否認在卷，堅稱前後僅約售出約二十九個（見原審卷
      第二四頁），告訴人復未能舉証以實其說，而証人甲○○亦証述前往被告丙○○工作室取貨時，被告丙○○確生產超過數量之香爐，並全數擺出供其挑選，
      因有部分為瑕疵品，故伊僅按訂購數量挑選製作完好的香爐（見本院九十一年
      七月八日訊問筆錄），是被告丙○○辯稱伊係賣瑕疵品，並非再行生產，即屬
      有據，應堪採信。告訴人雖另提出底部無「法味香」圖案之香爐，指稱被告刻
      意仿冒云云，但本案所爭執者，為違反商標法之犯行。被告丙○○既將部分香
      爐之「法味香」商標磨去，就此部分即無使用告訴人之商標，而無侵害告訴人
      之商標專用權。
（五）綜上，被告丙○○逾授權範圍，私自販售使用告訴人商標之瑕疵品，並將部分
      香爐外型作更動（將提耳磨平），顯已侵害告訴人之商標專用權。罪証明確，
      其違反商標法犯行，堪以認定。
三、核被告丙○○所為，係犯商標法第六十三條之罪。其先後多次販售犯行，時間緊
    接，犯罪構成要件相同，顯係基於概括犯意為之，應依連續犯之規定論以一罪，
    並加重其刑。原審予以論罪科刑，固非無見，惟查告訴人之商標係經指定使用於
    商標法施行細則第四十九條第三類商品：線香、香末、烏沉香、盤香、沈香、環
    香，而香爐、香冥紙焚化爐（金鼎）、燭台、裝飾燭台、點香器、環香台為上開
    商品之類似組群。原審誤以為同一商品，即有未洽。被告上訴否認犯罪及檢察官
    上訴指摘原審量刑過輕，雖均無理由，惟原判決既有前開可議之處，應由本院予
    以撤銷改判。爰審酌被告丙○○素無前科，有臺灣高等法院檢察署刑案紀錄簡覆
    表在卷可憑，其從事陶藝工作多年，於業界亦有相當聲譽，因受託代工上開大小
    香爐，不甘自行吸收瑕疵品之成本損失，而一時失慮，賣予被告丁○○，雖販售
    數量非眾，惟尚未與告訴人達成和解等一切情狀，量處如主文第二項所示之刑，
    並諭知易科罰金之折算標準，以示懲儆。又告訴人及証人甲○○購得印有「法味
    香」商標之大、小香爐計三個，雖已非被告丙○○所有之物，惟依商標法第六十
    四條規定，不問屬於犯人與否，均應宣告沒收之。
貳、無罪部分：
一、公訴意旨略以：被告丁○○明知「法味香及圖」之商標，業由佛光華藏文物社即
    乙○○向經濟部智慧財產局申請註冊取得商標專用權，指定使用於線香、香末、
    烏沉香、盤香、環香、香爐、香冥紙焚化爐、燭台、裝飾燭臺、點香器及環香台
    等商品，其專用期間自八十八年十月一日起至九十八年九月三十日止。竟意圖營
    利，向丙○○買受其為甲○○代工期間留下印有「法味香及圖」大小香爐之次級
    品後，展示於台北縣鶯歌鎮○○路五十七號「舅媽的店」，並以遠低於市價之價
    格即大香爐每個四百元、小香爐每個二百元轉售他人牟利。因認被告丁○○涉犯
    商標法第六十三條罪嫌云云。
二、按犯罪事實應依証據認定之，無証據不得推定其犯罪事實；又不能証明被告犯罪
    者，應諭知無罪之判決；刑事訴訟法第一百五十四條及第三百零一條第一項分別
    定有明文。訊據被告丁○○固坦承有販賣前開香爐，惟堅決否認有違反商標法犯
    行，辯稱伊不知系爭香爐有使用告訴人商標等語。
三、本件公訴人認被告丁○○涉有違反商標法犯行，無非係以告訴人及証人甲○○之
    指述，中華民國商標註冊証、委託契約書、法味香香爐訂購契約書、報紙廣告、
    目錄及照片為據。但查：
（一）本案「法味香香爐」係証人甲○○出面委託被告丙○○製作，業如上述，是被
      告丁○○自無從知悉甲○○與被告丙○○之約定詳情。被告丙○○復迭次供稱
      其出售系爭瑕疵香爐予被告丁○○時僅略為提及該產品係伊為他人代工製作失
      敗之瑕疵品，前後賣予被告丁○○約二十九個（見原審卷第二四頁、本院九十
      一年七月八日訊問筆錄），參諸告訴人庭呈購自「舅媽的店」之香爐外型或有
      提耳，或無提耳；底部則或為空白，或有標示「法味香」圖案，足見被告丁○○辯稱其購入之時，不知被告丙○○為何人代工，亦未細察底部有無圖案等語
      應堪信實。是被告丁○○應僅係單純向丙○○購入便宜之次級貨再販出，並非
      蓄意使用他人商標，而無欺騙消費者之意圖。
（二）告訴人雖提出其刊登之廣告，主張被告丁○○應有「法味香」商標之認識。但
      告訴人為佛教文物業者，被告則為陶藝業者，且告訴人之廣告內容多在強調祭
      祖禮佛所用之「香」，故要難據此推論被告對「法味香」商標已有認識。另証
      人甲○○固指稱被告丁○○曾應允可出售系爭「法味香」爐大、小各一百個，
      並謂若訂購數量達一千個，可再議價。惟被告丁○○一再辯稱因不知被告丙○○與告訴人、甲○○間之約定，故誤認丙○○處仍有餘貨或可另行生產，但嗣
      與被告丙○○聯絡後，被告丙○○即告知無法提供，故此批貨並未交貨等語，
      被告丙○○亦同此供述。雖証人甲○○指稱被告丁○○曾催請伊辦理交貨，但
      為被告丁○○堅決否認，復查無其他交貨相關証據，証人甲○○此節証述尚不
      得採為被告丁○○不利之論據。
四、綜上，被告丁○○既無商標之認識，亦無欺騙他人意圖，自難以商標法第六十三
    條罪責相繩。原審未察，遽為被告丁○○有罪之判決，容有未洽。被告上訴據此
    指摘原判決不當，為有理由；檢察官上訴謂原審量刑過輕，則無理由。爰將原判
    決撤銷，另為無罪之諭知。
據上論斷，應依刑事訴訟法第三百六十九條第一項前段、第三百六十四條、第二百九
十九條第一項前段、第三百零一條第一項、商標法第六十三條、第六十四條、刑法第
十一條前段、第五十六條、第四十一條第一項前段，罰金罰鍰提高標準條例第二條，
判決如主文。
本案經檢察官李進誠到庭執行職務。
中      華      民      國    九十一    年      九      月     十一  日
                                臺灣高等法院刑事第十三庭
                                    審判長法  官  蔡    燉
                                          法  官  李  春  地
                                          法  官  盧  彥  如
右正本證明與原本無異。
不得上訴。
                                          書記官  何  閣  梅
中      華      民      國    九十一    年      九      月     十一     日
附錄：本案論罪科刑法條全文
商標法第六十二條
意圖欺騙他人，有左列情事之一者，處三年以下有期徒刑、拘役或科或併科新臺幣二
十萬元以下罰金：
一  於同一商品或類似商品，使用相同或近似於他人註冊商標之圖樣者。
二  於有關同一商品或類似商品之廣告、標帖、說明書、價目表或其他文書，附加相
    同或近似於他人註冊商標圖樣而陳列或散布者。
商標法第六十三條
明知為前條商品而販賣、意圖販賣而陳列、輸出或輸入者，處一年以下有期徒刑、拘
役或科或併科新臺幣五萬元以下罰金。
